臺灣彰化地方法院刑事判決
110年度訴字第622號
公  訴  人  臺灣彰化地方檢察署檢察官
被      告  施垂勝



選任辯護人  李冠穎律師
            陳世煌律師
上列被告因毒品危害防制條例案件，經檢察官提起公訴（110年
度偵字第4736、5120號），本院判決如下：
    主  文
施垂勝轉讓第一級毒品，處有期徒刑拾月。又幫助施用第一級毒
品，處有期徒刑柒月。應執行有期徒刑壹年貳月。
    犯罪事實
一、施垂勝明知海洛因為毒品危害防制條例所列管之第一級毒品
    ，不得非法持有及轉讓，竟基於轉讓第一級毒品海洛因之犯
    意，於民國110年1月20日22時30分許，在其位於彰化縣○○鄉
    ○○○巷000號之住處，將內摻有毒品海洛因約0.05公克之香菸
    交給何冠葳，供何冠葳點燃該香菸後吸食，以此方式無償轉
    讓第一級毒品海洛因予何冠葳施用。
二、於110年1月27日22時許，曾經替廖振國出面與施垂勝交易毒
    品之姓名年籍不詳之成年藥頭前往施垂勝位於上址之住處，
    適何冠葳也在場，何冠葳見有藥頭到來，欲購買毒品海洛因
    施用，但錢不夠，詎施垂勝竟基於幫助施用第一級毒品之犯
    意，借給何冠葳新臺幣（下同）1,000元，使何冠葳得以向
    該成年藥頭購買毒品海洛因1小包，何冠葳取得海洛因後，
    施垂勝並提供其所有之注射針筒1支（未扣案）予何冠葳，
    讓何冠葳在其上開住處，以將海洛因摻水後置於針筒內注射
    身體之方式施用毒品海洛因，以此方式幫助何冠葳施用第一
    級毒品海洛因1次。
三、案經彰化縣警察局彰化分局（下稱彰化分局）報告臺灣彰化
    地方檢察署檢察官偵查起訴。
    理  由
一、關於證據能力：
　㈠按被告以外之人於審判外之言詞或書面陳述，除法律有規定
    者外，不得作為證據，刑事訴訟法第159條第1項定有明文，
    而所謂法律有規定者，包括同法第159條之1至之5所規定傳
    聞證據具有證據能力之例外情形。故如欲採被告以外之人於
    審判外之言詞為證據時，必須符合法律所規定之例外情形，
    方得認其審判外之陳述有證據能力。本件證人何冠葳於警詢
    時所製作之筆錄（他字卷第51至61頁），係被告以外之人於
    審判外之陳述，屬傳聞證據，且被告施垂勝及其辯護人對於
    上開筆錄表示不同意作為證據使用（本院卷第147頁），依
    刑事訴訟法第159條第1項規定，不得作為本案證明被告有罪
    之依據。
　㈡次按被告以外之人於偵查中向檢察官所為之陳述，除顯有不
    可信之情況者外，得為證據，刑事訴訟法第159條之1第2項
    定有明文。證人何冠葳於檢察官偵查中「具結後」所為之陳
    述（他字卷第113至116頁），因檢察官代表國家偵查、追訴
    犯罪，原則上均能遵守法律規定，不致違法取供，且審酌證
    人何冠葳於偵查中向檢察官所為陳述時之外在環境及過程，
    並未顯示有受到外力不當干擾或違法取供情事，無顯不可信
    之情況，被告及辯護人亦未釋明證人何冠葳於上開偵訊時所
    為之陳述有如何「顯有不可信之情況」以供本院得以即時調
    查，依刑事訴訟法第159條之1第2項規定，證人何冠葳前揭
    於偵查中向檢察官所為業已具結之陳述，自得作為證據使用
    。
　㈢又被告以外之人於偵查中未經具結所為之陳述，因欠缺「具
    結」，難認檢察官已恪遵法律程序規範，而與刑事訴訟法第
    159條之1第2項之規定有間。細繹之，被告以外之人於偵查
    中，經檢察官非以證人身分傳喚，於取證時，除在法律上有
    不得令其具結之情形者外，亦應依人證之程序命其具結，方
    得作為證據，此於最高法院93年台上字第6578號判例已就「
    被害人」部分，為原則性闡釋；惟是類被害人、共同被告、
    共同正犯等被告以外之人，在偵查中未經具結之陳述，依通
    常情形，其信用性仍遠高於在警詢等所為之陳述，衡諸其等
    於警詢等所為之陳述，均無須具結，卻於具有「特信性」、
    「必要性」時，即得為證據，則若謂該偵查中未經具結之陳
    述，一概無證據能力，無異反而不如警詢等之陳述，顯然失
    衡。因此，被告以外之人於偵查中未經具結所為之陳述，如
    與警詢等陳述同具有「特信性」、「必要性」時，依「舉輕
    以明重」原則，本於刑事訴訟法第159條之2、第159條之3之
    同一法理，例外認為有證據能力，以彌補法律規定之不足，
    俾應實務需要，方符立法本旨（最高法院102年度第13次刑
    事庭會議㈠決議參照）。查證人何冠葳經本院傳喚、拘提，
    並未到庭作證，而證人何冠葳於110年4月8日偵查中一開始
    以被告身分所為之陳述，此部分檢察官並未命其具結（見他
    字卷第111至112頁），審酌證人何冠葳該部分偵查中之供詞
    ，本院所引用者，僅為證人何冠葳就其本身施用毒品部分所
    為之自白，應無為虛偽陳述之必要，且此部分為證人何冠葳
    自己施用毒品之習慣、親身經歷，具有可信之特別情況，為
    證明本案犯罪事實存否之必要證據，依上揭說明，本院認為
    有證據能力。
　㈣本判決其餘所引用被告以外之人於審判外之言詞或書面陳述
    ，而不符合刑事訴訟法第159條之1至第159條之4之規定者，
    檢察官、被告及辯護人均已明示同意作為證據（本院卷第14
    6至147頁），本院審酌各該證據製作時之情況，並無違法不
    當之情事，以之作為證據應屬適當，依刑事訴訟法第159條
    之5第1項之規定，認具有證據能力。
二、認定犯罪事實所憑之證據及理由：
　㈠犯罪事實一所示轉讓第一級毒品海洛因之犯行，業據被告於
    警詢、偵查中及本院審理時坦承不諱（警卷第11頁、偵4736
    號卷第158至159頁、本院卷第143頁、第318至320頁），且
    經證人何冠葳於偵查中證述：110年1月20日約快22時到被告
    住處，去他家後過半小時，被告請我抽摻有海洛因之香菸，
    被告請我抽1根摻有海洛因之香菸，我抽半根就把剩下的放
    在菸灰缸那邊，他就說他要留下來抽，被告請我抽摻有海洛
    因之香菸，地點是在他家等語明確（他字卷第113至114頁）
    ，足認被告上開自白與事實相符，堪可採信。
　㈡犯罪事實二所示幫助施用第一級毒品海洛因之犯行，亦據被
    告供認不諱，被告於警詢時供稱：110年1月27日當時是何冠
    葳又要另以1,000元購買第一級毒品海洛因，但是他身上不 
    夠錢，所以我先替何冠葳出1,000元，何冠葳才在110年2月 
    7日15時許，要返回台北時，才將1,000元拿來還我等語（警
    卷第11頁）；於本院準備程序、審理時供稱：那天我想要施
    用毒品，打電話給廖振國的小弟，廖振國的小弟來了之後，
    何冠葳也說想要買，他就自己跟對方交易，何冠葳跟我借1,
    000元，我看到他進來，手上就有拿1包海洛因，我沒有幫何
    冠葳聯絡，是我自己想要施用，聯絡廖振國的小弟過來，何
    冠葳看到才起意也想要買海洛因，但是何冠葳錢不夠，進來
    跟我借錢，我有借錢，他跟我借錢之前，我大約知道他要買
    毒品海洛因。…110年1月27日他沒有跟我買毒品，他有到我
    的住處，相約喝酒，我喝到一半，打電話給朋友要買海洛因
    ，他看到我跟朋友拿海洛因，他叫我借他1,000元，我大概
    知道他要跟那個藥頭買海洛因，他手上有拿海洛因，應該是
    有買到，跟我說錢不夠，欠1,000元，1月27日何冠葳買到海
    洛因後，說他要去廁所，應該是有用，他有跟我借1支注射
    針筒，針筒是我提供給何冠葳的，是我的，所以我知道他應
    該有施用，1月27日我購買毒品後，何冠葳才想要購買毒品
    ，何冠葳沒有拜託我幫他聯絡藥頭，他看藥頭來我家，才跟
    他接觸，他是錢不夠才跟我借，1,000元已經有還我了，何
    冠葳向藥頭購買的時間是22時許，在我家103號門口等語（
    本院卷第143至144頁、第319至321頁）。而證人何冠葳於偵
    查中證稱：我警詢時說110年1月27日22時許，順路經過被告
    住家時，就去找被告購買毒品海洛因，金額是1,000元，數
    量是1包，當下是用賒帳的，事後於110年2月7日15時許，把
    錢拿去被告租屋處給被告是實在的，我是向被告買海洛因，
    我們在外面，他住處還有人，110年1月27日那天我沒有錢，
    被告說先用欠的，我記得是被告拿海洛因給我，但是誰拿海
    洛因給被告我不知道，其他人我不認識等語（他字卷第114
    至115頁）。被告與證人何冠葳均一致提到證人何冠葳於110
    年1月27日22時許，在被告位於彰化縣○○鄉○○○巷000號之住
    處，有以1,000元之價格購得毒品海洛因1小包，證人何冠葳
    並因此積欠被告1,000元之事，被告與證人何冠葳兩人就此
    部分情節陳述一致，堪信為真。
　㈢證人何冠葳雖指稱當時是以1,000元之價格向被告購買毒品海
    洛因，但被告上開供述內容已堅決否認有販賣毒品海洛因予
    何冠葳之事，其辯稱：何冠葳當時是向廖振國的小弟購買，
    我是借何冠葳1,000元去買海洛因等語。按毒品危害防制條
    例第17條第1項規定，犯同條例第4條至第8條、第10條或第1
    1條之罪，供出毒品來源，因而查獲其他正犯或共犯者，減
    輕或免除其刑。則施用毒品之人如供出毒品之來源，有可能
    因而獲邀減輕或免除其刑之寬典，故其陳述須無瑕疵可指外
    ，且為擔保持有或施用毒品者所稱其所買受毒品指證之真實
    性，尤應有足以令人確信其陳述為真實之補強證據，始能資
    為論罪之依據。因而，事實審法院必須調查其他證據以為補
    強，使其證明力達於一般人均不致有所懷疑而得確信其為真
    實之程度，始得據為對他人不利之認定。而關於毒品施用者
    其所稱由某人轉讓毒品之供述，必須補強證據佐證，係指毒
    品受讓者之供述縱使並無瑕疵，仍須補強證據佐證，以擔保
    其供述之真實性，該所謂補強證據，必須與受讓毒品者關於
    相關毒品轉讓之供述，具有相當程度之關連性，且足使一般
    人對於受讓毒品者之供述無合理之懷疑存在，而得確信其為
    真實，始足當之（最高法院108年度台上字第4103號判決意
    旨參照）。查本件卷內並無任何與證人何冠葳所述110年1月
    27日向被告購買毒品海洛因相關之通訊監察譯文（見本院卷
    第53至75頁彰化分局110年8月10日函送之通訊監察譯文、第
    155至164頁彰化分局110年10月19日函及附件），因此證人
    何冠葳指稱被告於110年1月27日22時許，以1,000元之價格
    販賣毒品海洛因1包予伊一事，除證人何冠葳之單一指證外
    ，別無其他補強證據可資佐證，自難遽信為真。
　㈣而由證人何冠葳前揭證述內容可知，當時被告住處尚有其他
    人在，且證人廖振國證稱：我有販賣毒品給被告，有時候叫
    別人拿給他，有時候自己拿給他，我109年12月入監，入監
    後沒有再從事毒品的交易。…我入監之前賣毒品給被告，有
    讓我底下的人出面代為交付的情形，我入監之後，被告怎麼
    買毒品我不知道等語（本院卷第195至198頁、第200頁），
    證人廖振國稱其於入監前（查證人廖振國是於109年12月11
    日入監，見本院卷第137頁證人廖振國之臺灣高等法院在監
    在押全國紀錄表），與被告之間確實存有毒品買賣關係，且
    與被告毒品交易時，也曾由其他人出面為之，堪認被告所稱
    於廖振國遭查緝後，就直接透過廖振國的小弟購買毒品（見
    警卷第4頁反面被告筆錄），並非全然無據，可以採信。至
    證人廖振國雖指稱代其交付毒品的人是游琮顯云云（見本院
    卷第196、200頁證人廖振國筆錄），然由被告供述：我不知
    道廖振國小弟的聯絡電話，我都是借「李崇賢」的電話撥打
    給廖振國的小弟購買海洛因毒品。…我是跟「李琮賢」借手
    機，用他的facetime跟廖振國的小弟聯絡。…扣案之iPhone
    手機是游琮顯的，偵查中講「李琮賢」是名字記不起來等語
    （警卷第4頁、偵4736號卷第160頁、本院卷第302頁）可知
    ，被告所指廖振國的小弟並非是證人游琮顯，且證人游琮顯
    於本院審理時，亦到庭證稱：我沒有幫廖振國送毒品給跟他
    買毒品的人。…我不認識何冠葳，沒有看過這個人。…我的毒
    品來源與被告一樣都是廖振國，廖振國被我打過，因為他把
    毒品動手腳，我沒有幫廖振國送過毒品，有時候我跟他拿，
    他會叫別人拿來，都不一樣的人等語（本院卷第303、307、
    309頁），證人游琮顯已否認有幫忙廖振國交付毒品之事，
    證稱自己與證人廖振國過去曾因毒品發生糾紛，並提到其與
    廖振國交易毒品時，會有其他人幫忙拿過來，益徵廖振國確
    實有找來其他人共同參與毒品販賣替其出面交易之事，則於
    證人廖振國入監後，被告聯絡先前曾經替廖振國出面交易之
    人即廖振國的小弟購買毒品，應屬合理可信。本件證人何冠
    葳於110年1月27日22時許，在被告位於彰化縣○○鄉○○○巷000
    號之住處，確實有以1,000元之價格購得毒品海洛因1小包，
    並因此積欠被告1,000元，已如前述，又參酌證人何冠葳於
    偵查中提到自己有施用毒品海洛因的習慣，於該案警方執行
    前，最後一次施用毒品海洛因是在110年4月6日14時許，且
    是以針筒注射方式施用海洛因（見他字卷第112頁證人何冠
    葳筆錄），佐以證人何冠葳於110年1月27日係購得1,000元
    之毒品海洛因1小包，數量甚少，亦無其他事證顯示證人何
    冠葳購買毒品海洛因後有再轉售或轉讓之情事，是被告供稱
    證人何冠葳該次購買毒品海洛因後，即在其上址住處施用毒
    品海洛因，應屬實在。綜上，被告所稱於110年1月27日22時
    許，在其上址住處，係曾經替廖振國出面與被告交易毒品之
    姓名年籍不詳之成年藥頭與證人何冠葳交易毒品海洛因，且
    被告有借給證人何冠葳1,000元，使何冠葳得以向該藥頭購
    買毒品海洛因1小包，並進而以被告提供之注射針筒施用毒
    品海洛因之供述，應堪採信。
　㈤綜上所述，本件事證明確，被告犯罪事實一、二所示犯行，
    均堪以認定，應依法論科。至檢察官、辯護人雖均聲請傳喚
    證人何冠葳到庭作證，惟證人何冠葳經本院依法傳喚、拘提
    無著，有不能調查之情形，依刑事訴訟法第163條之2第2項
    第1款規定，認無調查之必要；另檢察官雖主張依其先前偵
    辦廖振國的情節，證人劉建顯「有可能」才是廖振國的小弟
    云云（本院卷第301頁），因此聲請傳喚證人劉建顯到庭作
    證，但證人廖振國於作證時，並未提到劉建顯是其小弟，且
    檢察官也提到之前並沒有起訴廖振國與劉建顯共同販賣毒品
    （見本院卷第301頁筆錄），是證人劉建顯也認為沒有調查
    必要（檢察官於本案論告時也已經表示證人劉建顯沒有傳喚
    必要，見本院卷第322頁筆錄），均併此敘明。
三、論罪科刑部分：
  ㈠核被告就犯罪事實所為，係犯毒品危害防制條例第8條第1項
    之轉讓第一級毒品罪；就犯罪事實二所為，係犯刑法第30條
    第1項前段、毒品危害防制條例第10條第1項之幫助施用第一
    級毒品罪。
  ㈡被告於犯罪事實一轉讓毒品海洛因前，持有毒品海洛因之低
    度行為，應為其轉讓之高度行為所吸收，不另論罪。
  ㈢被告於犯罪事實二並非直接販賣毒品海洛因予證人何冠葳，
    而是於證人何冠葳欲向某姓名年籍不詳之成年藥頭購買毒品
    海洛因時，借給證人何冠葳1,000元，使其得以購買毒品海
    洛因，並進而提供注射針筒予證人何冠葳施用毒品海洛因，
    已如前述，被告此次所為應成立刑法第30條第1項前段、毒
    品危害防制條例第10條第1項之幫助施用第一級毒品罪，起
    訴意旨認被告該次犯行，係犯毒品危害防制條例第4條第1項
    之販賣第一級毒品罪，尚有未洽，惟基本社會事實相同，且
    經本院當庭告知所涉罪名（見本院卷第322頁審判筆錄），
    而無礙於被告防禦權之行使，本院應予審理，並依法變更起
    訴法條。
  ㈣被告上開轉讓第一級毒品、幫助施用第一級毒品犯行，犯意
    各別，行為互殊，應予分論併罰。
  ㈤被告就犯罪事實一所示轉讓毒品海洛因犯行，於偵查及歷次
    審判中均自白，已如前述，應依毒品危害防制條例第17條第
    2項之規定減輕其刑。
  ㈥被告就犯罪事實一部分，幫助何冠葳犯施用第一級毒品罪，
    為幫助犯，依刑法第30條第2項之規定減輕其刑。
  ㈦被告並無供出毒品來源而查獲其他共犯或正犯之情形，有彰
    化分局110年8月11日函、臺灣彰化地方檢察署110年8月12日
    函附卷可佐（本院卷第45、51頁），是被告並無毒品危害防
    制條例第17條第1項減輕或免除其刑規定之適用。
  ㈧爰以行為人之責任為基礎，審酌被告無視國家杜絕毒品犯罪
    之禁令，明知毒品海洛因具有成癮性，服用後會產生依賴性
    ，戒解不易，竟仍無償提供毒品海洛因予證人何冠葳施用，
    又幫助證人何冠葳施用毒品海洛因，所為助長毒品氾濫，敗
    壞社會善良風氣，更戕害他人身心健康，及其轉讓、幫助施
    用之情節、手段、所生危害、被告智識程度為國小畢業、從
    事水電工作、已婚、小孩均已成年之家庭狀況等一切情狀，
    分別量處如主文所示之刑。再審酌被告所犯上開罪名雖然不
    同，但都與毒品海洛因有關，犯罪時間均在110年1月間，轉
    讓、幫助施用毒品之對象均為證人何冠葳，及斟酌被告實行
    各次犯行之不法內涵、侵害法益程度等情，定其應執行之刑
    為有期徒刑1年2月。
  ㈨被告供稱：110年1月20日的通聯紀錄，我們是要約喝酒，講
    話內容跟轉讓沒有關係等語（本院卷第319頁），核與證人
    何冠葳於偵查中稱：警詢時，警方提示之110年1月20日通訊
    監察譯文，通話內容是被告找我喝酒，是實在之情節相符（
    見他字卷第113頁證人何冠葳筆錄），是認扣案之Panasonic
    行動電話1支（含門號0000000000號SIM卡）與被告上開轉讓
    毒品海洛因之犯行無關，不予宣告沒收。又扣案之iPhone 7
     Plus行動電話1支（含門號0000000000號SIM卡）並非違禁
    物，被告指稱該手機係證人游琮顯所有之物（見本院卷第30
    2頁被告筆錄），證人游琮顯於本院審理時亦證稱：我有留
    黑色iphone手機給被告用，手機內有門號，當時只是先給他
    用而已，扣案之iphone黑色手機就是我的等語（本院卷第30
    5至306頁、第310頁）之證述相符，堪認該iphone手機非屬
    被告所有之物，亦不予宣告沒收。
據上論斷，依刑事訴訟法第299條第1項前段、第300條，判決如
主文。　　
本案經檢察官王元郁提起公訴，檢察官黃建銘到庭執行職務。
中　　華　　民　　國　　111 　年　　1 　　月　　14　　日
                  刑事第七庭  審判長法  官 王義閔
                                    法  官 巫美蕙
                                    法  官 王素珍
以上正本證明與原本無異。
如不服本判決應於收受判決後20日內向本院提出上訴書狀，並應
敘述具體理由。其未敘述上訴理由者，應於上訴期間屆滿後20日
內向本院補提理由書（均須按他造當事人之人數附繕本）「切勿
逕送上級法院」。
中　　華　　民　　國　　111 　年　　1 　　月　　14　　日
                                    書記官 楊筱惠
附錄本案論罪科刑法條：
刑法第30條第1項前段
幫助他人實行犯罪行為者，為幫助犯。雖他人不知幫助之情者，
亦同。
幫助犯之處罰，得按正犯之刑減輕之。
毒品危害防制條例第8條第1項
轉讓第一級毒品者，處1年以上7年以下有期徒刑，得併科新臺幣
1百萬元以下罰金。
毒品危害防制條例第10條第1項
施用第一級毒品者，處6月以上5年以下有期徒刑。